臺灣高等法院臺中分院刑事判決　　　　　　　　　九十二年度上易字第一九三四號
　　上　訴　人　臺灣臺中地方法院檢察署檢察官
　　被　　　告　甲○○
右上訴人因被告詐欺案件，不服臺灣臺中地方法院九十二年度易字第一二一一號中華
民國九十二年六月二十五日第一審判決（起訴案號：臺灣臺中地方法院檢察署九十一
年度偵緝字第六七三號），提起上訴，本院判決如左：
    主      文
原判決撤銷。
甲○○連續意圖為自己不法之所有，以詐術使人將本人之物交付，處有期徒刑月，
如易科罰金，以佰元折算壹日。
    事      實
一、甲○○基於意圖為自己及不法之所有之概括犯意，先於民國（下同）八十九年十
    二月四日，在乙○○、丙○○○位於臺中縣太平市○○路二○九號家中，詐稱其
    係「太子哥」附身之乩童，「太子哥」指示告訴人丙○○○的手腫難消，係因為
    功德作不夠，須拿錢出來買功德才會好，乙○○與丙○○○陷於錯誤即交付甲○○現金新臺幣（下同）十一萬八千八百元，後又向乙○○、丙○○○以同樣方法
    詐稱，乙○○已故之父陳鳳山生前功德作不夠，往生後正在痛苦，須拿出三十萬
    元作功德方能化解，而於九十年一月一日，使乙○○、丙○○○二人再路陷於錯
    誤而交付六萬元予甲○○，另於一月三日交付甲○○二十四萬元。後乙○○與丙○○○因其子與女友感情不穩定，而求助於甲○○，竟又稱只要每月給其二萬五
    千元，即可替之化解，於九十年五、六月間某日，又向乙○○、丙○○○二人詐
    得二萬五千元，前後總計共詐得四十四萬三千八百元。甲○○收得上開款項後竟
    將上開款項供己花用，並未用於為乙○○、丙○○○做功德及化解，嗣於九十年
    六月間某日，經告訴人乙○○、丙○○○發現，始知受騙。
二、案經丙○○○、乙○○訴請臺中縣警察局霧峰分局報請臺灣臺中地方法院檢察署
    檢察官偵查起訴。
    理      由
一、被告甲○○經合法傳喚，無正當理由，於本院調查、審理期日，均未到庭，惟被
    告甲○○於偵查及原審審理中均矢口否認涉有右揭詐欺犯行，先於偵查中辯稱：
    「八十九年十二月四日他拿了十一萬八千八百元，是拿給我要雕神像用，因為我
    與他（指告訴人）兒子陳泰安要共同開一個宮，他也是乩童，九十年一月一日與
    一月三十拿給我也是要雕神像。十一萬八千八百元雕了兩尊，一尊五萬元。三十
    萬元的雕了三呎六的神像十五萬元，一尊林大仙五萬元。我沒有收到這筆錢（指
    告訴人乙○○、丙○○○供養的每月二千元合計一萬二千元）」（詳見臺灣臺中
    地方法院檢察署九十一年度偵緝字第六七三號卷第二十五頁），嗣於同日偵查中
    復改辯稱：「神像處理是賴淑女的事，所以我不管這事‧‧‧除雕神像外，還有
    拿錢供養賴淑女龍鳳慈母堂的花費」云云，嗣於原審九十二年四月二十八日調查
    時又辯稱：「告訴人丙○○○手痛我介紹她去看中醫，我並沒有因為這樣向他們
    收取十一萬八千元，告訴人所交給我的錢，我是拿去雕神像，告訴人都知道這些
    錢拿去雕神像，我總共雕刻十四尊神像」、「我說這些話是神明附身在我身上，
    這些錢（指九十年一月一日告訴人交付之六萬元及一月三十告訴人交付之二十四
    萬元）都拿去雕刻神像。」、「我有拿到一萬二千元，但這些錢也都是拿去雕神
    像，這些也是依神明的意思所作，附身在我身上的神明是三太子，這些錢（指九
    十五年五六月間某日向告訴人乙○○、丙○○○收取之二萬五千元），我是有拿
    到，但也是拿去雕刻神像」（詳見原審卷第十四頁至第十五頁），惟於原審九十
    二年五月二十一日調查時又改辯稱：「（問：你交給何忠勝雕刻神像的費用總共
    多少錢？）沒有拿到神像，他就跑走了，我交給他四十幾萬元。（問：告訴人交
    給你的四十五萬五千八百元使用情形為何？）每個月向告訴人收取的二千元，是
    拿到龍鳳慈母堂交給賴淑女買米、買菜，還有買東西等用途，我先後拿了三十五
    萬元到何忠勝的雕刻店刻神像，買了一台機車給王國章使用，機車價格是九千元
    ，因為王國章要往來慈母堂與告訴人家中，他沒有交通工具所以才買機車給他，
    這也是在做功德，其餘沒有收據。」云云，經核被告甲○○於偵查中及於原審初
    訊時，均辯稱：「全部用於雕刻神像」云云，嗣卻改辯稱：「有部分一萬二千元
    供養龍鳳慈母堂交給賴淑女買米、買菜，還有買東西，九千元買機車予王國章往
    返於龍鳳慈母堂及告訴人住處，做功德」等語完全不符，且前後所供：「我先後
    拿了三十五萬元到何忠勝的雕刻店刻神像」等語與「沒有拿到神像，他就跑走了
    ，我交給他（指何忠勝）四十幾萬元。」亦有不一，另就雕刻神像部分，於偵查
    中又改供稱：「神像處理是賴淑女的事」等語，卻於原審辯稱：「沒有拿到神像
    ，何忠勝他就跑走了」等語，亦與前開被告甲○○所供：「神像處理是賴淑女的
    事」等語不符，且被告甲○○復稱係其交錢給何忠勝與被告甲○○嗣所辯係由賴
    淑女處理前後不一，況依被告甲○○所提估價單，林大仙部分雖為五萬元，然僅
    付訂金二萬元，而其餘神像如中壇元帥十尊（一萬五千元）、九天玄女一尊（五
    萬元）、太上老君一尊（總價五萬元，付一萬二千元）、大子元帥十尊（十萬元
    已付清）、老母娘娘一尊（三呎六，十五萬元，付十萬元訂金）、龍頭拐一個（
    一萬七千元）（詳見原審卷第十九頁至第二十四頁），合計二十二尊，與其所謂
    十四尊不符，又本件自告訴人乙○○、丙○○○二人提出告訴迄偵查被告甲○○
    均未交付告訴人乙○○、丙○○○二人任何一尊神像，復無從認定被告甲○○收
    取上開款項係為告訴人乙○○、丙○○○二人購買神像，且告訴人乙○○與丙○○○自始至終均堅指被告並未告知伊二人要雕刻神像（詳見臺灣臺中地方法院檢
    察署九十一年度偵緝字第六七三號卷第四十六頁、原審卷第三十二頁、本院審理
卷第二十三頁），參以被告甲○○前後所辯處理神像事宜之人不一以及所提之估
    價單與其所辯之神像數量不一，並其用途初稱「全用於雕刻神像」，後又改稱：
    「有用於供養金及買機車給王國章做功德」，以及交給何忠勝四十幾萬元，後又
    供稱交給何忠勝三十五萬元（其中尚包括供養龍鳳慈母堂交給賴淑女買米、買菜
    ，還有買東西，九千元買機車予王國章往返於龍鳳慈母堂及告訴人住處，做功德
    ）等語完全不符，足證被告甲○○上開所辯係將告訴人乙○○、丙○○○二人所
    交付之款項用於購買神像，純屬無可稽，且被告甲○○迄今復未有何為告訴人乙○○、丙○○○二人做功德或化解之行為，被告甲○○就上開取得之款項顯均係
    出於詐騙，使告訴人乙○○、丙○○○二人陷於錯誤而交付財物至明。再就被告
    甲○○購買機九千元部分，業據證人王國章於原審調查時證稱：「（問：被告是
    否購一台機車給你使用？）有，但我騎了一段時間就還給被告。（問；被告有無
    說明買機車給你的理由？）因為我的機車丟掉，需要交通工具，被告就說她要買
    機車給我，她沒有告訴買車的金錢來源。（問：你是否認識告訴人乙○○夫妻？
    是否到過告訴人家中？）認識，我有到過告訴人家中，希望可以幫忙告訴人及被
    告調解這件糾紛，當時是賴淑女叫我去瞭解看看。（問：被告當時買機車給你時
    ，有無告訴人你是在作功德？）沒有。」等語（詳見原審卷第四十六頁）。而被
    告甲○○亦於原審供稱：「王國章騎沒多久有把機車還給我，機車已丟掉」等語
    （詳見原審卷第四十六頁），是證人王國章所證本件被告甲○○為其所購買之機
    車，僅係因王國章機車丟掉而購買，與被告甲○○供稱為告訴人乙○○、丙○○○二人做功德毫無干係，參諸證人王國章證稱：「希望可以幫忙告訴人及被告調
    解這件糾紛」等語，亦足證被告甲○○非用於為告訴人乙○○、丙○○○與龍鳳
    堂之間的所謂功德至明，另王國章業已將機返還被告甲○○，足證該機車係被告
    甲○○意圖為自己不法之所有向告訴人乙○○、丙○○○誆稱做功德使告訴人乙○○、丙○○○陷於錯誤交付款項購得至明，是被告甲○○以「做功德」為由使
    告訴人乙○○、丙○○○二人陷於錯誤而交付購機車款項九千元予被告甲○○應
    堪認定，就此部分，被告甲○○顯有施用詐術使告訴人乙○○、丙○○○二人陷
    於錯誤而交付財物，亦堪認定。
二、核被告甲○○所為，係犯刑法第三百三十九條第一項之詐欺取財罪。被告甲○○
    以一行為向告訴人乙○○、丙○○○二人詐欺取財，係一行為觸犯二罪，應依想
    像競合犯之例從一重處斷。又被告甲○○前後多次詐欺取財犯行，所為時間緊接
    ，犯罪構成要件相同之罪，顯係基於概括犯意為之，為連續犯，依刑法第五十六
    條之規定，論以一罪，並加重其刑，原審判決以宗教信仰係超自然之人類社會現
    象，所謂超自然乃人類目前科學方法無法檢驗真偽之境界。人類對自然世界的理
    解，雖然可藉科學日益昌明而有進步，然而對社會世界卻愈來愈不能掌握，因此
    產生焦慮感，宗教卻可提出一些解釋，如圓融、輪迴等觀念，藉以平靜人心，由
    此可理解宗教熱潮並不因為科學進步而式微。科學顯然無法取代宗教，更難以驗
    證宗教行為之真偽。是以，本件被告甲○○以「太子哥」附身，要求告訴人乙○○、丙○○○二人等捐獻金錢做功德，以現今之科學方法實無法檢驗其真偽，而
    被告甲○○亦當庭提出神像一尊，並表示願意將神像交給告訴人乙○○、丙○○○二人。由此而論，被告甲○○主觀上是否「意圖為自己不法之所有」，而收取
    告訴人乙○○、丙○○○二人交付金錢，亦難遽論，而諭知被告甲○○無罪，固
  非無見，惟按被告甲○○最後一次收取款項為九十年五、六月間，其間何以均未
    交付任何神像予告訴人乙○○、丙○○○，而遲至九十一年九月五日始於原審調
    查時表示願交付神像一尊予告訴人乙○○、丙○○○，參以前開所述，被告甲○○所供稱神像處理人不一，且供稱何忠勝並未交付伊神像，以及被告甲○○所自
    承告訴人乙○○、丙○○○交付之款項使用方式不一，足證被告甲○○自始至終
    並未交付任何神像予告訴人乙○○、丙○○○，其上開收受自乙○○、丙○○○
    之款項（除供養金一萬二千元外），均據為己有，且無何積極證據足資證明被告
    甲○○取得告訴人乙○○、丙○○○二人之款項係用於為告訴人乙○○、丙○○○二人做功德或為告訴人乙○○、丙○○○二人化解至明，雖被告甲○○於原審
    提出捐獻款項，前後僅一萬一千元，且日期自九十年二月九日至九十一年十二月
    三十一日（詳見原審卷第五十一頁至第五十四頁），而被告甲○○自始至終亦未
    提及告訴人乙○○、丙○○○所交付伊之款項係用於支付上開捐獻，復無從以此
    指為告訴人乙○○、丙○○○二人所支付予被告甲○○之款項係由被告甲○○為
    上開告訴人乙○○、丙○○○二人做功德或化解，尚無原審認定之「科學顯然無
    法取代宗教，更難以驗證宗教行為之真偽」之情事，是原審認定被告甲○○並未
    施用詐術，即有未洽，原審法院檢察署檢察官就原審判決關於「四十四萬三千八
    百元」部分上訴主張被告甲○○自告訴人乙○○、丙○○○二人所取得之款項並
    非用於做功德或為告訴人乙○○、丙○○○二人化解，而係用於買機車及自用，
    指摘原審判決不當，即有理由，自應由本院將原審判決予以撤銷改判，審酌被告
    甲○○並未有犯罪紀錄，有臺灣高等法院被告全國前案紀錄表一份在卷可稽，並
    審酌其犯罪手段，並其犯罪所生危害及詐欺金額四十四萬三千八百元及其犯後未
    能坦承犯行等一切情狀，量處被告有期徒刑三月，並諭知易科罰金之折算標準，
    以資懲儆。
三、公訴意旨另以：被告甲○○竟不知滿足，復基於意圖為自己不法之所有，向該告
    訴人乙○○、丙○○○二人詐稱，需每月給予其供養二千元，該二人之家方可保
    平安，而於九十年一月至六月，每月向乙○○、丙○○○二人詐得二千元，共計
    一萬二千元等語，因認被告甲○○此部分亦涉有刑法第三百三十九條第一項之詐
    欺罪嫌。惟按犯罪事實應依證據認定之，無證據不得推定其犯罪事實；又不能證
    明被告犯罪者，應諭知無罪之判決，刑事訴訟法第一百五十四條、第三百零一條
    第一項分別定有明文。又事實之認定，應憑證據，所謂證據，須適於為被告犯罪
    事實之證明者，始得採為斷罪資料，如未能發現相當證據，或證據不足以證明，
    自不能以推測或擬制之方法以為裁判基礎；又認定不利於被告之事實，須依積極
    證據，苟積極證據不足為不利於被告事實之認定時，即應為有利於被告之認定，
    更不必有何有利之證據，最高法院五十三年臺上字第二七五○號、三十年上字第
    八一六號、四十年臺上字第八六號分別著有判例可資參照。又刑法第三百三十九
    條第一項詐欺罪之成立，以意圖為自己或第三人不法所有，以詐術使人將本人或
    第三人之物交付為要件。所謂以詐術使人交付，必須被詐欺人因其詐術而陷於錯
    誤，若其所用方法，不能認為詐術，亦不致使人陷於錯誤，即不構成該罪，最高
    法院四十六年台上字第二六○號亦著有判例。被告甲○○經本院合法傳喚雖未於
    本院審判期日到庭，惟被告甲○○業已坦承有拿到告訴人乙○○、丙○○○二人
    之一萬二千元，被告甲○○初雖於偵查中稱：「這些錢也都是拿去雕神像」等語
    ，嗣又改稱：「每個月向告訴人收取的二千元，是拿到龍鳳慈母堂交給賴淑女買
    米、買菜，還有買東西等用途」等語，惟本件告訴人乙○○、丙○○○對於被告
    甲○○所提出一萬二千元部分係供養金，業經被告甲○○告知明確，告訴人乙○○、丙○○○二人對此有明確之認識（詳見臺灣臺中地方法院檢察署九十年度偵
    字第二一六三七號卷第二十頁），並無何使告訴人乙○○、丙○○○二人陷於錯
    誤之情事，而被告甲○○提出供養金之請求，依一般宗教而言，亦有相同之供養
    ，復難認被告係出於詐術所為，且乙○○、丙○○○有明確之自由意思可資辨明
    「供養金」之意義，而「供養金」僅係用於供養與前開需有為告訴人乙○○、丙○○○二人做功德及化解之理由不同，供養金並未涉及受供養人需為提供供養之
    人做功德及化解，僅係出於提供供養之人本身認為自己在做功德，核與刑法第三
    百三十九條詐欺罪，需以意圖為自己或第三人之不法所有，施用詐術使人陷於錯
    誤，而交付財物為構成要件有間。原審法院檢察署檢察官對此部分上訴，認被告
    甲○○復涉有詐欺取財犯行，指摘原審判決不當，尚非有理由，附予敘明，惟本
    部分雖無從令被告甲○○負詐欺取財罪責，然本部分被告甲○○被訴詐欺取財部
    分與前開被告甲○○經論罪科刑之詐欺取財部分有連續犯之裁判上一罪關係，爰
    不另為無罪之諭知，附予敘明。
四、被告甲○○經合法傳喚，無正當理由未於本院審判期日到庭，爰不待其陳述，逕
    行判決。
據上論斷，應依刑事訴訟法第三百六十九條第一項前段、第三百六十四條、第三百七
十一條、第二百九十九條第一項前段，刑法第五十五條第一項前段、第五十六條、第
三百三十九條第一項、第四十一條第一項前段、罰金罰鍰提高標準條例第一條前段、
第二條之規定，判決如主文。
本案經檢察官丁○○到庭執行職務。
中      華      民      國　    九十三     年     一      月    二十　　日
                                臺灣高等法院臺中分院刑事第三庭
                                      審判長法  官　陳　朱  貴
                                            法　官　劉　連　星
                                            法　官  胡　忠　文
右正本證明與原本無異。
不得上訴。
                                            書記官  許  美  惠
中      華      民      國　    九十三     年     一      月   二十七 　日
附錄論罪法條：
中華民國刑法第三百三十九條：
(普通詐欺罪)
意圖為自己或第三人不法之所有，以詐術使人將本人或第三人之物交付者，處五年以
下有期徒刑、拘役或科或併科一千元以下罰金。
以前項方法得財產上不法之利益或使第三人得之者，亦同。
前二項之未遂犯罰之。
                            　　　　　　　　　　　　　　　　　　　　　　Ｒ
